【裁判字號】    98,台抗,79
【裁判日期】    980219
【裁判案由】    聲請宣告禁治產
【裁判全文】
最高法院民事裁定                九十八年度台抗字第七九號
再 抗告 人  甲○○
訴訟代理人  陳景新律師
上列再抗告人因與相對人乙○○○間聲請宣告禁治產事件，對於
中華民國九十七年十二月二十三日台灣高等法院裁定（九十七年
度抗字第一一○八號），提起再抗告，本院裁定如下：
    主  文
原裁定廢棄，應由台灣高等法院更為裁定。
    理  由
按法院就禁治產之聲請，應斟酌聲請人所表明之事實及證據，依
職權為必要之調查。又法院應於鑑定人前訊問應禁治產人。但有
礙難訊問之情形或恐有害其健康者，不在此限。且禁治產之宣告
，非就禁治產人之心神狀況訊問鑑定人後，不得為之。民事訴訟
法第六百零一條第一項、第六百零二條第一項及第六百零三條分
別定有明文。準此，可知法院就禁治產之聲請，原則上固應於鑑
定人前訊問應禁治產人，然如有礙難訊問或恐有害應禁治產人之
健康者，則不在此限。僅需就應禁治產人之心神狀況訊問鑑定人
後，再為禁治產之宣告而已。至於所謂鑑定人，解釋上，當非僅
限於住居在我國境內者。倘在外國之鑑定人與禁治產之聲請有相
當關聯性，且經聲請人表明並提出與其聲請有關之事實及證據，
法院自非不得依職權通知該鑑定人到場就應禁治產人之心神狀況
訊問之。本件再抗告人因台灣台北地方法院認其不符聲請宣告相
對人即其妻乙○○○為禁治產人之要件，而以九十七年度禁字第
一六二號裁定駁回其聲請，乃對之提起抗告。原法院雖以：經將
再抗告人提出由美國加州 SAN GABRIEL VALLEY MEDICAL CENTER
AH MC （下稱加州醫院）所開立之診斷證明書（下稱系爭診斷書
）、相對人於九十七年六月二十一日在該醫院接受治療時所拍攝
之照片及影片光碟（下稱系爭照片及光碟），送請國立台灣大學
醫學院附設醫院鑑定，該院以相對人是否已達心神喪失或精神耗
弱致不能處理自己事務之狀態，需當場接受鑑定，無法以光碟影
像鑑定為由，拒絕鑑定。而相對人又不能返國接受鑑定，即難認
定其是否已符合宣告禁治產之要件等詞，因認再抗告人之抗告無
理由，裁定駁回其抗告。惟查再抗告人已表明其妻即相對人自九
十三年九月十一日起罹患中風，經延醫診治，迄無起色，呈無意
識至不能處理自己事務之程度，現仍在加州醫院實施每日二十四
小時氣切與插胃管之治療中，無法移動及旅行，否則有害相對人
之健康及生命安全，此可訊問其鑑定人，伊願提供相關協助與負
擔由此衍生之費用等情，並提出經美國公證人公證及我國駐洛杉
磯台北經濟文化辦事處（下稱台北辦事處）認證之系爭診斷書、
相對人之護照及戶籍謄本、系爭照片及光碟暨經台北辦事處認證
之相對人最近三個月病歷資料影本（一審卷三至十頁，原審卷三
至十三頁、十八頁及卷外病歷資料）為證。苟由各該經認證，形
式上可認為真正之證據資料所呈現相對人接受之診斷、治療等內
容，已無從否定再抗告人所主張前述事實之真實，則衡之首揭說
明，於再抗告人願負擔鑑定及其所需相關費用之情形下，是否不
得經我國法院通知在加州醫院對相對人為實施診斷治療之醫師或
其他相關人員到場訊問鑑定之，以明其心神狀況？非無再事斟酌
之餘地。原法院疏未詳加研求，以盡其依職權調查之能事，遽為
不利於再抗告人之裁定，殊嫌速斷。再抗告意旨，指摘原裁定不
當，求予廢棄，非無理由。
據上論結，本件再抗告為有理由。依民事訴訟法第四百九十五條
之一第二項、第四百七十七條第一項、第四百七十八條第二項，
裁定如主文。
中    華    民    國  九十八  年    二    月   十九   日
                      最高法院民事第三庭
                          審判長法官  蘇  茂  秋
                                法官  陳  碧  玉
                                法官  王  仁  貴
                                法官  張  宗  權
                                法官  高  孟  焄
      本件正本證明與原本無異
                                      書  記  官
中    華    民    國  九十八  年    三    月    三    日
                                                      Ｅ


司法院資訊處製作；財團法人民間司法改革基金會備份。
